臺灣新竹地方法院民事判決　　　　　　　 95年度訴字第632號
原　　　告　華南商業銀行股份有限公司
法定代理人　乙○○
訴訟代理人　甲○○
訴訟代理人　戊○○
被　　　告　丙○○
被　　　告　丁○○
前列二人共同
訴訟代理人　陳俊傑律師
複代理人　　己○○
上列當事人間撤銷贈與事件，本院於民國96年2月13日言詞辯論
終結，判決如下：
    主      文
原告之訴駁回。
訴訟費用由原告負擔。
    事 實 及 理 由
壹、原告主張：
一、緣案外人即借款人風騰國際有限公司於民國（下同）92年10
    月12日邀同被告及案外人李茂松、黃燦楠及莊鴻禧，向原告
    借款新台幣（下同）5,000,000元，利息按年率百分3.3按月
    計付，約定本金寬限1年，於民國94年10月12日前償還本金
    一成，其餘九成，自94年10月份起，每6個月平均攤還一次
    ，至100年10月10日清償止。遲延給付本利時，除仍按上開
    利率計息外；其逾期在6個月以內部分，另按上開利率百分
    之十，逾期超過6個月部分，另按上開利率百分之20計付違
    約金。詎案外人風騰國際有限公司僅繳納利息至93年9月10
    日即未依約繳納利息，履經催討無效，尚積欠聲請人本金
    5,000,000元及自93年9月10日起至清償日止之利息、違約金
    未為清償，被告丙○○、丁○○為其連帶保證人，應負連帶
    清償責任。
二、被告丙○○之贈與行為，有害及原告之債權：
（一）訴外人黃燦楠為訴外人燦茂實業有限公司及風騰國際有限
      公司之連帶保證人，其被原告查封之財產，本院民事執行
      法院鑑價金額約為34,360,000元，非為38,480,000元﹔而
      查封物大部分為林地、旱地、道路、山坡保育區，且均為
      持分，實不易拍賣，倘經第1輪強制執行程序未拍定，再
      經第2輪以減價後底價17,590,000元拍賣，縱以第4拍底價
      9,000,000元拍定，尚不足以清償其所積欠原告之連帶保
      證債務23,430,585元。
（二）另訴外人莊鴻禧所有之二棟新竹市不動產，價值約26,92
      0,000元，分別設定予原告第一順位抵押權4,100,000元、
      第七商業銀行股份有限公司第一順位抵押權38,000,000元
      ，及莊麗瑛第二順位抵押權6,000,000元，其對上開二家
      銀行尚有借款餘額27,590,000元，其執行拍賣價金尚不足
      清償第一順位抵押權所擔保之債權﹔另案外人莊鴻禧有台
      北市○○區○○路2段118巷15弄5號持分8分之1，市值約
      930,000元。
（三）被告丙○○之查封物，大部分為林地、旱地、交通用地、
      山坡保育區，且均持分，不易拍賣。依財政部臺灣省國稅
      局清單所列現值約27,700,000元，實不易拍賣，倘經第1
      輪強制執行程序未拍定，再經第2輪以減價後底價第1拍價
      14,180,000元拍賣，縱以第4拍底價90,000,000元拍定，
      尚不足以清其所積欠原告之連帶保證債務10,950,000 元
      。
（四）綜上所述，原告查封黃燦楠、莊鴻禧、丙○○之財產多屬
      不易換價之標的，不具市場性。查被告丙○○於93年12月
       17日將如附表二所示之不動產無償移轉登記予被告丁○
      ○，顯然已考量該不動產具有市場性，易為換價拍定，足
      徵其係為逃避原告之強制執行而為無償移轉，致原告無從
      向被告丙○○求償，故其無償贈與行為已害及原告之債權
      ，至為顯然。
三、債務人的行為有無害及債權人之債權，應以債權人知悉有詐
    害之事實為準:
    緣案外人（即借款人）風騰國際有限公司繳納利息至93年8
    月17日，即未依約繳納利息，被告丙○○自案外人風騰國際
    有限公司於93年12月發生逾期後，多次來行表示願意代償。
    原告於93年12月27日向鈞院民事執行處聲請假扣押被告丙○
    ○所有不動產時，黃某業將其中7筆系爭不動產移轉予丁○
    ○。嗣後，案外人莊鴻禧及被告丙○○、丁○○等人即不斷
    以電話或多次前來協議解決債務方案等情事。查被告丙○○
    為案外人風騰國際有限公司之連帶保證人，自應就案外人負
    同一清償責任；惟每一次協商，被告丙○○均表示只願意代
    償案外人風騰國際有限公司積欠原告債務之四分之一，經多
    次協議無具體結果，原告始知被告係有意詐害原告債權，乃
    於94年11月29日向鈞院民事執行處就被告丙○○無償移轉予
    丁○○之系爭不動產聲請假處分。惟被告丙○○對原告假處
    分表示不滿，並揚言聚眾包圍原告抗爭，為緩和被告之情緒
    ，原告乃暫緩提出訴訟，並持續與被告丙○○協商﹔原告並
    向法院聲請兩次延緩現場查封移轉予被告丁○○之不動產，
    以為再次協商空間。惟因協議一直無法達成，故原告始於95
    年9月提出本訴。申言之，原告迄94年11月始知悉被告丙○
    ○有詐害債權之行為，至95年9月提出本訴，原告行使撤銷
    權並未逾除斥期間。
四、按民法第244條第1項規定：「債務人所為之無償行為，有害
    及債權者，債權人得聲請法院撤銷之。」為此原告訴請法院
    判決撤銷被告丙○○所為贈與行為，並塗銷其所有權移轉之
    登記。
貳、被告則以：
一、被告贈與行為並無損害原告債權：
    原告主張被告丙○○與案外人李茂松、黃燦楠及莊鴻禧連帶
    保證案外人風騰國際有限公司於92年10月12日向原告借款
    5,000,000元，風騰國際有限公司自93年9月10日未繳息，被
    告丙○○於93年12月17日無償移轉系爭如附表示所示之不動
    產予配偶，即被告丁○○，損害債權云云。惟查，案外人黃
    燦楠經本院執行處查封名下財產，並於95年7月間鑑定結果
    ，尚值38,487,432元，有本院執行處95年執孔字第1787號清
    償借款執行事件通知對鑑價表示意見可稽，另原告亦聲請本
    院執行處假扣押查封被告丙○○所有71筆不動產，有本院執
    行處93年6執孔字第872號假扣押執行事件囑託查封登記函1
    件可稽。另原告亦查封案外人莊鴻禧財產在卷，經初算結果
    ，連帶保證人上開財產價值已逾系爭5,000,000元債務，被
    告二人間贈與行為顯未損及原告債權。
二、原告主張之撤銷贈與行為已逾1年時效，被告應得主張時效
    完成之抗辯：
    原告於93年12月27日即向本院民事執行處聲請查封被告所有
    不動產，當時原告早知被告丙○○無償移轉系爭不動產予丁
    ○○，惟遲至95年9月8日始提起本訴，依民法第245條，其
    撤銷權之行使顯已逾1年，已罹時效消滅等語置辯。為此聲
    明：原告之訴駁回，訴訟費用由被告負擔。
參、本院得心證之理由：
一、兩造不爭執之事項：
  （一）系爭如附表二所示之不動產於93年12月17日由被告丙○
        ○以夫妻贈與之原因關係移轉所有權登記與被告丁○○
        。
  （二）被告丙○○於92年10月12日與訴外人李茂松及黃燦楠、
        莊鴻禧共同為訴外人風騰國際有限公司連帶保證人陸續
        向原告借款，共計本金為1100萬元，各筆借款之本金、
        利息、違約金等均如附表一所示。
二、兩造協商後之爭點：
  （一）原告主張被告間就系爭不動產於93年12月17日由被告丙
        ○○以夫妻贈與之原因關係移轉所有權登記與被告丁○
        ○，為民為第二百四十四條第一項之情形，被告抗辯原
        告起訴時間已逾其知有撤銷原因一年，依民法第二百四
        十五條前段之規定，已逾除斥除期，有無理由？
  （二）如未逾前開除斥期間，原告主張被告間就系爭不動產於
        93年12月17日由被告丙○○以夫妻贈與之原因關係移轉
        所有權登記與被告丁○○，為民為第二百四十四條第一
        項之情形，有害及原告債權而主張撤銷撤銷贈與行為及
        塗銷所有權移轉登記，有無理由？
三、得心證之理由：
  （一）原告主張被告間就系爭不動產於93年12月17日由被告丙
        ○○以夫妻贈與之原因關係移轉所有權登記與被告丁○
        ○，為民為第二百四十四條第一項之情形，被告抗辯原
        告起訴時間已逾其知有撤銷原因一年，依民法第二百四
        十五條前段之規定，已逾除斥除期，有無理由？茲分述
        如下：
      1.按民法第二百四十四條第一項之撤銷權，依同法第二百
        四十五條規定，自債權人知有撤銷原因時起，一年間不
        行使而消滅。該項法定期間為除斥期間，其時間經過時
        權利即告消滅。此項除斥期間有無經過，縱未經當事人
        主張或抗辯，法院亦應先為調查認定，以為判斷之依據
        (最高法院85年台上字1941號判例參照)。故不論當事人
        主張或抗辯與否，本院均應就此法定除斥期經是否知有
        撤銷原因時起逾一年不行使而消滅乙節，先行調查認定
        。
      2.次按民法第二百四十四條第一項之撤銷權，依同法第二
        百四十五條規定，自債權人知有撤銷原因時起，一年間
        不行使而消滅，但查所謂知有撤銷原因，係指債務人所
        為者為無償行為，且有害及債權而言，倘僅知其一，則
        無從本於詐害行為行使撤銷權，除斥期間即無從進行（
        最高法院75年度台上字第1371號判決意旨可資參照）。
        本件被告就原告之主張抗辯：原告於93年12月27日即向
        本院民事執行處聲請假扣押查封被告所有不動產，當時
        原告早知被告丙○○無償移轉系爭不動產予丁○○，惟
        遲至95年9月8日始提起本訴，依民法第245條，其撤銷
        權之行使顯已逾1年，已罹時效消滅等語。原告則以：
        訴外人（即借款人）風騰國際有限公司繳納利息至93
        年8月17日，即未依約繳納利息，被告丙○○自訴外人
        風騰國際有限公司於93年12月發生逾期後，多次來行表
        示願意代償。原告於93年12月27日向鈞院民事執行處聲
        請假扣押被告丙○○所有不動產時，黃某業將其中7筆
        系爭不動產移轉予丁○○，嗣後因訴外人莊鴻禧及被告
        丙○○等人不斷以電話或多次前來協議解決債務方案等
        情事，但被告丙○○為訴外人風騰國際有限公司之連帶
        保證人，自應與訴外人負同一清償責任，惟每一次協商
        ，被告丙○○均表示只願意代償訴外人風騰國際有限公
        司積欠原告債務之四分之一，經多次協議無具體結果，
        原告始知被告係有意詐害原告債權，乃於94年11月29日
        向鈞院民事執行處就被告丙○○無償移轉予丁○○之系
        爭不動產聲請假處分。惟被告丙○○對原告假處分表示
        不滿，並揚言聚眾包圍原告抗爭，為緩和被告之情緒，
        原告乃暫緩提出訴訟，並持續與被告丙○○協商﹔原告
        並向法院聲請二次延緩現場查封移轉予被告丁○○之不
        動產，以為再次協商空間，惟因協議一直無法達成，故
        原告始於95年9月提出本訴，申言之，原告迄94年11月
        始知悉被告丙○○有詐害債權之行為，至95年9月提出
        本訴，原告行使撤銷權並未逾除斥期間等情，並提出保
        證書、借據、系爭不動產登記簿本、本院民事執行處93
        年12月27日新院月九十三執全孔字第872號函、94年12
        月15日新院雲94執全舜字第1242號囑託查封登記書等件
        為憑 (以上均為影本附卷)，尚非無據。再者，原告於
        93年12月28日以附表一所示之債權額向本院聲請對被告
        丙○○及訴外人莊鴻禧核發支付命令，經本院於93年12
        月30日准許並於94年2月26日確定，此業經調閱本院93
        年促字第16540號卷證無訛，並有支付命令暨確定證明
        書影本附卷可參；就此原告於94年2月26日即已取得對
        被告丙○○全部債權之執行名義，且已假扣押其名下71
        筆土地，其隨時得以該執行名義就已扣押查封之不動產
        聲請執行，又其於93年12月間亦已知悉本件被告間之系
        爭不動產移轉情事，若非兩造間確有協調清償事宜，且
        原告評估被告丙○○之其餘資產尚有足供清償其債務之
        可能，依金融機構慣常處理債權求償程序之一般經驗法
        則，當不可能無故延至94年11月間始對本件系爭不動產
        假處分，更至95年9月間始提起本訴，是此，堪認本件
        原告於93年12月間知悉被告就系爭不動產所為無償移轉
        登記之時，尚無害及債權之認知，充其量僅得認其於94
        年11月間執行假處分系爭不動產時，始認有害及債權之
        虞而聲請假處分，從而，原告主張其於95年9月間提起
        本件訴訟未逾撤銷權行使之一年法定期間，揆諸前開判
        決意旨及說明，洵屬可採，則被告抗辯原告起訴時間已
        逾其知有撤銷原因一年，依民法第二百四十五條前段之
        規定，已逾除斥除期，即非有理由。
  （二）如未逾前開除斥期間，原告主張被告間就系爭不動產於
        93年12月17日由被告丙○○以夫妻贈與之原因關係移轉
        所有權登記與被告丁○○，為民為第二百四十四條第一
        項之情形，有害及原告債權而主張撤銷贈與行為及塗銷
        所有權移轉登記，有無理由？分述如下：
      1.債權人行使民法第二百四十四條規定之撤銷權，以債務
        人之行為有害及債權，為其要件之一。此之所謂害及債
        權，乃指債務人之行為，致積極的減少財產，或消極的
        增加債務，因而使債權不能獲得清償之情形。再者，提
        起撤銷債務人詐害行為之訴，必須有保全之必要，始得
        為之，設債務人就其無償行為或有償行為所處分之財產
        外，尚有其他財產足清償其對於債權人之債務，自無仍
        許債權人依上開規定行使撤銷權之餘地。另債務人之行
        為有害及債權之事實，必須於行為時存在，倘債務人於
        行為時仍有足以清償債務之財產，僅因日後之經濟變動
        ，致債務人財產減少者，尚難認該行為係有害債權之行
        為。
      2.經查，原告自承被告丙○○之查封物，依財政部臺灣省
        國稅局清單所列現值約27,700,000元；訴外人黃燦楠被
        原告查封之財產，本院民事執行法院鑑價金額約為
        34,360,000元，並有前開二人經本院民事執行處查封該
        等土地之附表及財政部台灣省北區國稅局之財產歸屬清
        單一件 (本院卷84頁至87頁)在卷足稽，而本件債權總
        額為一千零九十肆萬餘元及利息、違約金等，就被告丙
        ○○之前開財產債值已超逾甚多；原告雖另稱該等土地
        大部分為林地、旱地、交通用地、山坡保育區，且均持
        分，不易拍賣云云，惟該等土地於原告貸放本件借款時
        應即評估其價值，如其慮及該等土地價值恐不足擔保其
        債權，即應於授信借款前另促被告及其他借款人或保證
        人提供足額之擔保，甚或對本件系爭不動產為抵押權之
        設定等方式行之，原告不此之途，更於93年12月間知悉
        被告間系爭不動產之無償移轉後，亦未採取任何保全行
        動，而與被告等協商清償事宜長達近一年之時間，迨至
        94 年11月間協議未果始就本件不動產聲請假處分，於
        假處分後亦未立即起訴，亦持續與被告協商，均已見前
        述，揆諸首開說明，本件原告假扣押被告丙○○之71筆
        不動產，其現值約27,700,000元，已逾債權額一千零九
        十四萬元甚多，且該等不動產自被告為本件系爭不動產
        之無償移轉登記時，及至93年12月原告假扣押後，亦未
        曾變動，被告間為該系爭不動產無償移轉行為時，並無
        害及原告系爭債權之情形，可勘認定；否則，以原告於
        第一爭點之主張，其於93年12月知悉被告間之移轉行為
        時，其並無害及債權之認知而不得以之為撤銷權除斥期
        間起算時點，於此第二爭點又主張該時點 (知悉被告移
        轉行為）已有害及其債權之情形，豈非自相矛盾？其不
        合理甚明，參諸前開說明，本件原告主張撤銷系爭不動
        產之贈與行為並塗銷所有權移轉登記，於民法第二百四
        十四條第一項所定要件，即有未合，應予駁回。
肆、訴訟費用裁判之依據：民事訴訟法第78條。
中　　華　　民　　國　　96　　年　　 2　 月　　27     日
                  民事第一庭    法　官　陳順珍
以上正本係照原本作成。
如對本判決上訴，須於判決送達後20日內向本院提出上訴狀。
中　　華　　民　　國　　96　　年　　 2 　月　　 27    日
                                書記官　周育瑜
┌─────────────────────────────────────────────────────────────┐
│附表二：                                                          95年度訴字第632號                                       │
├──┬──────────────────────────┬─┬────────────┬────┬───────────┤
│編號│　　　土　　　　　地　　　　　坐　　　　　落　　　　│地│　　面　　　　　　積　　│　　　　│　　　　  　　　　　　│
│　  ├───┬────┬────┬────┬───────┤　├──┬──┬──────┤權利範圍│          備　　　　考│
│    │縣　市│鄉鎮市區○　 段　 ○ ○　段 │ 地　　　號   │目│公頃│公畝│　平方公尺　│ 　　　 │ 　　　           　  │
├──┼───┼────┼────┼────┼───────┼─┼──┼──┼──────┼────┼───────────┤
│001 │新竹市│        │ 竹蓮   │        │   410        │建│    │    │507         │36分之  │                      │
│    │      │        │        │        │              │  │    │    │            │1       │                      │
├──┼───┼────┼────┼────┼───────┼─┼──┼──┼──────┼────┼───────────┤
│002 │新竹市│        │ 竹蓮   │        │   411        │建│    │    │490         │36分之  │                      │
│    │      │        │        │        │              │  │    │    │            │1       │                      │
├──┼───┼────┼────┼────┼───────┼─┼──┼──┼──────┼────┼───────────┤
│003 │新竹市│        │ 竹蓮   │        │   411-2      │建│    │    │109         │ 全部   │                      │
│    │      │        │        │        │              │  │    │    │            │        │                      │
├──┼───┼────┼────┼────┼───────┼─┼──┼──┼──────┼────┼───────────┤
│    │      │        │        │        │              │  │    │    │            │        │                      │
│004 │新竹市│        │ 竹蓮   │        │   413-1      │建│    │    │1           │ 全部   │                      │
│    │      │        │        │        │              │  │    │    │            │        │                      │
├──┼───┼────┼────┼────┼───────┼─┼──┼──┼──────┼────┼───────────┤
│005 │新竹市│        │ 育賢   │        │   177        │建│    │    │1877        │ 10000分│                      │
│    │      │        │        │        │              │  │    │    │            │之260   │                      │
└──┴───┴────┴────┴────┴───────┴─┴──┴──┴──────┴────┴───────────┘
┌─────────────────────────────────────────────────────────────┐
│附表（建物）︰　　　　　　　　　　　　　　　　　　　　　　　　　　　　　　　　　　　　　　　　　　       95年度訴字第632號│
├─┬─┬──────┬────┬────┬───────────────────────┬────────┬───┬───┤     1
│　│　│　　　　　　│　　　　│建築式樣│　建　物　面　積　　　　　（單位：平方公尺）　│附　屬　　建　物│　　　│　　　│
│編│建│　　　　　　│　　　　│　　　　├─┬─┬─┬─┬─┬─┬─┬─┬─┬─┬─┬─┼────┬─┬─┤權　利│　　　│
│　│　│　　　　　　│　　　　│主要建築│一│二│三│四│五│六│　│　│　│　│  │合│ 主要建 │面│面│　　　│　　　│
│　│　│　建物門牌　│基地坐落│　　　　│　│　│　│　│　│　│　│  │　│　│  │　│ 　　　 │　│積│　　　│備　考│
│　│　│　　　　　　│　　　　│材 料 及│  │　│　│　│　│　│　│　│　│　│  │　│ 築材料 │　│　│　　　│　　　│
│號│號│　　　　　　│　　　　│　　　　│　│　│　│　│　│　│　│　│　│　│  │　│　　　　│　│單│範　圍│　　　│
│　│　│　　　　　　│　　　　│房屋層數│層│層│層│層│層│層│　│　│　│　│  │計│ 及用途 │積│位│　　　│　　　│
├─┼─┼──────┼────┼────┼─┼─┼─┼─┼─┼─┼─┼─┼─┼─┼─┼─┼────┼─┼─┼───┼───┤
│1 │6 │新竹市○○路│新竹市育│住家用、│  │  │  │  │  │1 │　│　│　│　│　│1 │ 陽台   │1 │平│全部  │共同使│
│  │1 │563號6樓    │賢段177 │鋼筋混凝│  │  │  │  │  │0 │　│　│　│　│　│0 │        │1 │方│      │用部分│
│　│6 │            │地號    │土造、8 │  │  │  │  │  │1 │　│　│　│　│　│1 │        │. │公│　　　│633、 │
│　│  │            │        │層      │  │  │  │  │  │. │　│　│　│　│　│. │        │7 │尺│　　　│638建 │
│  │  │            │        │        │  │  │  │  │  │7 │  │  │  │  │  │7 │        │  │  │      │號及一│
│  │  │            │        │        │  │  │  │  │  │8 │  │  │  │  │  │8 │        │  │  │      │切附屬│
│  │  │            │        │        │  │  │  │  │  │  │  │  │  │  │  │  │        │  │  │      │建物  │
├─┼─┼──────┼────┼────┼─┼─┼─┼─┼─┼─┼─┼─┼─┼─┼─┼─┼────┼─┼─┼───┼───┤
│　│  │新竹市○○路│新竹市育│住家用、│  │  │  │  │　│9 │　│　│　│　│　│9 │ 陽台   │1 │　│全部  │共同使│
│2 │6 │563號6樓    │賢段177 │鋼筋混凝│  │  │  │  │  │6 │  │  │  │  │  │6 │        │0 │  │      │用部分│
│  │1 │            │地號    │土造、8 │  │  │  │  │  │. │  │  │  │  │  │. │        │. │  │      │633、 │
│  │7 │            │        │層      │  │  │  │  │  │2 │  │  │  │  │  │2 │        │7 │  │　    │638建 │
│  │  │            │        │　      │  │  │  │  │  │  │  │  │  │  │  │  │        │7 │  │　    │號及一│
│  │  │    　　    │        │　　　　│  │  │  │  │  │  │  │  │  │  │  │  │        │  │  │　    │切附屬│
│  │  │　　　　    │        │        │  │  │  │　│  │  │  │  │  │  │  │  │        │  │  │      │建物  │
└─┴─┴──────┴────┴────┴─┴─┴─┴─┴─┴─┴─┴─┴─┴─┴─┴─┴────┴─┴─┴───┴───┘
